【裁判字號】    98,易,208
【裁判日期】    980527
【裁判案由】    業務侵占等
【裁判全文】
臺灣彰化地方法院刑事判決               98年度易字第208號
公  訴  人  臺灣彰化地方法院檢察署檢察官
被      告  丙○○
            乙○○
                      號
上二人共同
選任辯護人  林世祿律師
被      告  丁○○
            戊○○
上二人共同
選任辯護人  楊振裕律師
上列被告因業務侵占等案件，經檢察官提起公訴 （97年度偵字第7276號
、98年度偵字第897號），本院判決如下：
    主  文
丙○○、乙○○、丁○○、戊○○均無罪。
    理  由
一、公訴意旨略以：被告丙○○（綽號甲等）係址設彰化縣溪州
    鄉○○村○○路40之1 號1 樓「甲等企業行」實際負責人，
    為從事建材工程業務之人。緣合眾營造有限公司（下稱合眾
    公司）於民國96年10月3 日承攬臺灣電力股份有限公司（下
    稱臺電公司）輸變電工程處中區施工處發包之「南投- 彰林
    345KV 線#34-#38 鐵塔工程」，其中第34號鐵塔工程自97年
    6 月30日開工，合眾公司並將本件工程剩餘土石方委由達軒
    環保股份有限公司（下稱達軒公司，址設彰化縣芳苑鄉○○
    村○○路394 巷19號）收受，合眾公司於施工出土後，應上
    網至「營建剩餘土石方資訊服務中心」 (網址http://140.
    96.175.34/spoil/) 填報實際出土數量，運送憑證並應確實
    填寫餘土出場之年、月、日、時、分，以便供上開工程主辦
    機關臺電公司上網勾稽查核。合眾公司遂將此剩餘土石方運
    送事宜，委由王惠民（係建彰混凝土股份有限公司業務經理
    【下稱建彰混凝土公司，為合眾公司本件工程混凝土之供貨
    商】）處理，王惠民復於97年7 月4 日下午某時，在不詳地
    點，委託「甲等企業行」之被告丙○○運輸本件工程剩餘土
    石方。詎被告丙○○與被告乙○○業務上共同基於意圖為自
    己不法所有之犯意聯絡，於97年7 月5 日上午9 時50分許，
    在臺電公司所有、坐落彰化縣田尾鄉○○村○○○段69之21
    9 地號土地之上開第34號鐵塔工程工地，由被告丙○○雇用
    被告乙○○駕駛車牌號碼9K-486號（子車T6-26 號），裝載
    因業務關係持有之土石1 車（約14立方米），隨即共同以變
    易持有為所有之意思，推由被告乙○○將上開土石侵占載往
    位於彰化縣溪州鄉○○村○○○段718 之56地號土地上、被
    告丁○○所經營之源鑫砂石場，並傾倒於源鑫砂石場內準備
    供洗選之砂石堆料區內。被告丁○○為源鑫砂石場負責人，
    從事洗選砂石販賣之業務，其子即被告戊○○則為源鑫砂石
    場總務，理應知悉土石均應有合法之來源證明文件，例如合
    法砂石場之出貨單或土石標售工程之外運證明資料，運送過
    程時亦應有主管機關發給之運送憑證以供查驗，而該批土石
    全無運送憑證或來源證明文件，顯屬來路不明之贓物，仍共
    同基於收受贓物之犯意聯絡，先由被告丙○○於97年7 月4
    日上午10時23分許，以行動電話0000000000號撥打被告丁○○持用之行動電話0000000000號連繫接洽後，隨即於97年7
    月5 日上午11時許，在源鑫砂石場之堆料區內，推由被告戊○○駕駛挖土機協助被告乙○○傾卸土石，而予以收受。嗣
    因民眾報案檢舉，經警沿途跟監，當場查獲高舉後車斗正在
    傾倒土石之被告乙○○及在場之被告戊○○。因認被告丙○○、乙○○涉犯刑法第336 條第2 項之業務侵占罪嫌，被告
    丁○○、戊○○涉犯刑法第349 條第1 項之收受贓物罪嫌。
二、按犯罪事實應依證據認定之，無證據不得推定其犯罪事實，
    又不能證明被告犯罪者，應諭知無罪之判決，刑事訴訟法第
    154 條、第301 條第1 項定有明文。再按認定不利於被告之
    事實，須依積極證據，苟積極證據不足為不利被告事實之認
    定時，即應為有利於被告之認定，更不必有何有利之證據。
    又按刑法上之侵占罪，以意圖為自己或第三人不法之所有，
    而擅自處分自己持有之他人所有物，即變更持有之意為不法
    所有之意，為其構成要件；由是可知侵占罪之行為客體，應
    以行為人持有之他人之物為其要件，如該物已非屬他人所有
    ，縱有處分情事，即與侵占罪之要件不符，而不得以該罪相
    繩至明。另按贓物罪之成立，必須所收受者，確係贓物始能
    成立，而所謂贓物，必須為犯財產上之罪，所不法取得之財
    物，亦即必須先有他人犯財產上之罪，而後始有收受、搬運
    、寄藏、故買、牙保贓物行為可言。
三、本件公訴人認被告丙○○及乙○○二人涉業務侵占犯行、被
    告丁○○、戊○○涉犯收受贓物罪嫌，乃以證人即臺電公司
    承辦本件工程之人員己○○及劉連枝、負責運送本件工程所
    生剩餘土石方之建彰混凝土公司人員王惠民、當日查緝之警
    員甲○○之證述為主要論據，佐以全程錄影跟監光碟及翻拍
    畫面、模擬路線圖、跟監砂石車路線圖、源鑫砂石場場區圖
    、通聯紀錄、通聯基地台位址歷程表、土地所有權狀、彰化
    縣政府函、剩餘土石方流向勾稽資料、97年5 、6 月剩餘土
    石方運送處理證明文件、鐵塔工程預定進度表，認被告丙○○、乙○○明知本件塔基工程清運之土石方應運送至達軒公
    司，卻將之載運至被告丁○○、戊○○父子經營之源鑫砂石
    場，而被告丁○○、戊○○亦明知上開土石方並無合法來源
    證明文件，仍予以收受，而認被告四人有前揭公訴意旨所指
    犯行。
四、訊據被告丙○○、乙○○對於乙○○係受丙○○僱用，於上
    揭時地受託清運塔基工程所挖出之土石方，及被告丙○○、
    乙○○、丁○○、戊○○四人對於乙○○將上開受託清運之
    土石方，載運至丁○○、戊○○父子經營之源鑫砂石場一情
    ，均自承在卷，惟分別堅決否認有業務侵占上開土石方及收
    受贓物犯行。被告丙○○、乙○○及其等之辯護人辯稱：本
    件塔基工程所載運之土方，多為田中黏土，根本無砂無石可
    供洗用，砂石場根本不要，何需侵占？且該批土石為臺電公
    司不要之物，因此才要編預算予環保公司處理，則不要之物
    何來侵占，只不過法令規定不能任意棄置而已！又被告乙○○當日之所以會駕車前往源鑫砂石場，係因在工地裝填土方
    後發現車斗門無法密合，而工地之挖土機受限空間，無法幫
    忙使車斗門回復，為恐將土方載往3 、40公里遠之達軒公司
    ，路程上車斗門遭土石推開而發生危險，乃就近前往約8 、
    9 公里遠、為丙○○熟識、位於丙○○住處隔壁之源鑫砂石
    場，利用源鑫砂石場挖土機及修理設備處理，並非故意載運
    該批土方至源鑫砂石場等語。被告丁○○、戊○○及其等之
    辯護人則辯稱：被告乙○○駕車至源鑫砂石場，係為修理後
    車斗，且被告乙○○未將所載運之土方全部卸下，足見被告
    丁○○、戊○○二人並無收受贓物之行為；又被告丁○○、
    戊○○對於被告乙○○所載運之土方是否為贓物，亦無認識
    ；再者，該批土石方，土的成分太多，遇水會黏住，無法洗
    選，砂石場沒有辦法用，又為臺電公司之棄土，猶如垃圾一
    般，非侵占或贓物罪所稱之財物等語。
五、經查：
（一）被告丙○○確係經負責運送本件塔基工程剩餘土石方之建
      彰混凝土公司人員王惠民所委託，而僱請被告乙○○清運
      塔基工程所挖出之剩餘土石方；又被贓物告乙○○確有駕
      駛卡車將上開因業務上清運土石所持有之土石運至源鑫砂
      石場等情，業據被告丙○○、乙○○、丁○○、戊○○四
      人供述在卷，核與證人王惠民於警詢及偵查中所述、證人
      即當日跟監警員甲○○於偵查中及本院審理時所述相符，
      並有本院勘驗跟監所拍光碟內容之勘驗筆錄可佐，堪認為
      真實。
（二）按土地所有權，除法令有限制外，於其行使有利益之範圍
      內，及於土地之上下，民法第773 條定有明文。查公訴意
      旨所指本件第34號鐵塔工程工地坐落之彰化縣田尾鄉○○
      村○○○段69之219 地號土地，為臺電公司所有，有土地
      登記第二類謄本影本附卷可證（見臺灣彰化地方法院檢察
      署97年度偵字第7276號偵查卷53頁），該土地之土石方乃
      屬臺電公司所有，臺電公司自得予以處分，不過為考慮環
      境衛生等公眾利益，而訂定有土石方之處理規範，然並非
      以該等規範否認所有權人得自由處分之權，先予敘明。第
      查，臺電公司既委請合眾公司進行該34號鐵塔之塔基工程
      ，因開挖地基，必有挖出之土石如何處置之問題，臺電公
      司因之與合眾公司於簽訂之承攬契約中約定，關於工程施
      工前工區清理工作包括「表土之清理及運棄」，因此所有
      清理之廢棄土（物，含施工中之廢棄物），應運棄置於主
      管機管核准之棄土場或棄置區，合眾公司即將本件工程剩
      餘土石方委由合法土資場達軒公司處理等情，業具證人即
      臺電公司人員己○○、劉連枝於偵查中證述清楚（見同上
      偵查卷第28-29 頁、第99頁），並有本件之臺灣電力股份
      有限公司工程採購承攬契約第01740 章清理之第1. 2.5及
      第3.1.6 條之條文約定（見該契約影本第234 頁）、合眾
      公司傳真提供之土方處理計畫書1 份（見本院卷第139 頁
      ）在卷可查。參以上開合約中約明該工程所清理挖出之土
      石方，需運棄至合法棄土場，且合約中將此部分列為工程
      項目中之「鑽掘殘方處理（含運棄）、數量為4524立方公
      尺」、「殘方處理（含運棄）、數量為1031立方公尺」乙
      節，有臺電公司本件工程之採購承攬契約內所附詳細價目
      表第6 、13項次可查（見該契約影本第62頁背面、第63頁
      ），可見本件工程所挖出之土石方，乃臺電公司不要之土
      方，故列為工程項目，要求承包廠商需予以處理、運棄。
      另徵諸證人即經辦本件鐵塔工程事宜之臺電公司人員己○○於本院審理時證稱：「（問：挖出來的土【指「南投-
      彰林345KV 線#34-#38 鐵塔工程」第34號鐵塔工程所挖出
      之土石方】你們是如何處理？）答：要載到合法的棄土場
      。」、「（問：這些土對臺電有何用途？）答：沒有。」
      、「問：你們跟包商所定的合約中有無因為所挖土方送到
      合法棄土場，就該部分的價值扣抵你們應該給付給包商的
      價金？）答：沒有。在本案的契約當中，我們把那些土方
      視為廢棄土沒有價值。」等語（見本院卷第115 頁背面、
      第116 頁及背面），益顯本件工程所挖出之土石方，對臺
      電公司而言，係屬需委由承包廠商丟棄之廢棄物。再核，
      本件工程之承包廠商合眾公司復出具切結書，載明「本公
      司南投- 彰林345KV 線#34-#38 鐵塔工程工地棄土數量55
      55立方公尺，不可含雜物類（木材、金屬、玻璃、塑膠等
      ）及依照貴公司指定轉運地點棄置，若無按指定地點任意
      棄置時，概與貴公司無關，本公司願負法律一切責任，且
      放棄先訴抗辯權，特立此切結書」，有該切結書傳真影本
      1 只附卷足憑（見本院卷第140 頁），其中已點明「棄土
      」、「棄置」等表彰該等土石方乃臺電公司所拋棄不要之
      廢土之意，由上所述，均足認本件土石方對臺電公司而言
      ，為拋棄所有權之廢棄物，否則臺電公司又何需與承包廠
      商約定，由承包廠商負責運送丟棄土石方。準此，臺電公
      司為本件工程坐落土地之所有權人，該土地之土石方乃屬
      臺電公司所有，臺電公司自得予以處分，今臺電公司將工
      程所挖出之剩餘土石方予以拋棄，以廢棄物處理，自非法
      所不許，至於該等剩餘土石方約定應運至合法棄土場所，
      不過為符合環境等相關法令，避免任意棄置廢土產生危害
      ，殊不得因不能任意棄置剩餘土石方即認土石方所有權人
      不得任意拋棄該批土石方之所有權，故而，本件工程所挖
      出之土石方，確為臺電公司所不要之廢土亦即拋棄所有權
      之廢棄物至明。至於所有權人拋棄之廢棄物，縱尚有價值
      ，仍不得因此視為有人所有之物，是以本件工程挖出之土
      石方，雖非全無價值之物，然既係臺電公司委由合眾公司
      丟棄之廢土，自仍屬臺電公司拋棄之廢棄物。
（三）另查，被告丙○○、乙○○均明知於上揭時地，由被告乙○○駕車載運之土石方，係自前揭第34號鐵塔工地挖出之
      剩餘土石方，需載運至棄土場所達軒公司，此為被告丙○○、乙○○二人供陳在卷，則二人主觀上對於該批土石方
      為廢棄土顯有認知，且該批土石方又確係臺電公司委由合
      眾公司清運之廢棄物，是合眾公司將該土石方清運工作，
      委由建彰公司負責，建彰公司人員王惠民再委由被告丙○○、乙○○進行清運，雖對被告丙○○、乙○○而言，其
      二人就清運該土石方，係屬因業務上持有之物，惟就業務
      上持有之廢棄物，既係屬廢棄物，其二人將之據為己有，
      難認有何不法可言。是被告丙○○、乙○○二人將持有之
      合眾公司委請清理之廢棄物即本件土石方未載至達軒公司
      ，而係載至源鑫砂石場，自難論以業務侵占罪嫌。
（四）又被告乙○○所載運前往源鑫砂石場之土石方，既非被告
      丙○○或乙○○或其他人犯財產上之罪，所不法取得之財
      物，已如上認定，依前揭說明，自非屬贓物，則供上開土
      石方堆置之源鑫砂石場經營者即被告丁○○、戊○○自亦
      無從論以收受贓物罪嫌。
（五）末查，公訴意旨所提其他證據，不過為證明被告乙○○當
      日行程是否故意將本件工程土石方載往源鑫砂石場堆放一
      情，然此部分僅為被告等人就被告乙○○所載運之廢棄物
      即本件工程挖出之剩餘廢土，是否有另行加以利用之意圖
      及行為而已，與被告等人因該批土石方為廢棄物而無涉犯
      本件之業務侵占及收受贓物罪嫌無關，故公訴人所提此部
      分之證據並無法據為不利被告等人之認定。
 六、綜上所述，本件顯無何積極證據足資證明被告丙○○、乙○○有何業務侵占之犯意及行為，被告丁○○、戊○○有
     何收受贓物之犯行，依法應為被告四人無罪之諭知。
據上論斷，應依刑事訴訟法第301條第1項，判決如主文。
本案經檢察官張聖傳到庭執行職務。
中    華    民    國    98    年    5     月    27    日
                      刑事第五庭  審判長法  官  周淡怡
                                        法  官  羅秀緞
                                        法  官  周莉菁
以上正本證明與原本無異。
如不服本判決應於收受判決後10日內向本院提出上訴書狀，並應
敘述具體理由；其未敘述上訴理由者，應於上訴期間屆滿後20日
內向本院補提理由書（均須按他造當事人之人數附繕本）「切勿
逕送上級法院」。
告訴人或被害人對於判決如有不服具備理由請求檢察官上訴者，
其上訴期間之計算係以檢察官收受判決正本之日期為準。
中    華    民    國    98    年    5     月    27    日
                                        書記官  陳文新


司法院資訊處製作；財團法人民間司法改革基金會備份。
